【裁判字號】    94,訴,953
【裁判日期】    950814
【裁判案由】    殺人未遂
【裁判全文】
臺灣新竹地方法院刑事判決               94年度訴字第953號
公  訴  人  臺灣新竹地方法院檢察署檢察官
被      告  戊○○
                    （另案在臺灣新竹監獄新竹分監執行中）
指定辯護人  葉文博律師
上列被告因殺人未遂案件，經檢察官提起公訴（九十四年度偵字
第五五五三號），本院判決如下：
    主  文
戊○○使人受重傷，處有期徒刑伍年貳月。
    事  實
一、戊○○於民國九十四年十月十二日下午二時許，在其母親甲○○及繼父謝良文所經營位於新竹縣竹東鎮○○街九一巷九
    號之橋頭飲食店內與丁○○喝酒，於飲酒過程中，丁○○告
    以曾與其母親發生性關係，戊○○聽聞後已因而心生不滿，
    原想修理丁○○，但因顧及是在店內而作罷，迨同日下午三
    時五十分許，戊○○、丁○○一起自店內移至店外停車處繼
    續飲酒，而乙○○中途加入，未料丁○○無故徒手壓制戊○○之左手肘，再告以「我有跟你媽媽打炮」等語，致戊○○
    憤恨難耐，明知頭部為人體神經系統之中樞，並為視能、聽
    能、語能、味能、嗅能感覺器官集中之位置，且人之大腦極
    為脆弱，若以重達二點四公斤材質堅硬之木製板凳重擊他人
    之頭部，將導致大腦及上開機能之毀敗外，或其他身體或健
    康之重大不治或難治之傷害，竟心生憤恨，基於重傷害之犯
    意，自地上拾起原本坐在其上之木製板凳（長四十公分、寬
    一七點二公分【面積：六百八十八平方公分】），雙手持板
    凳下方從上而下以椅面往丁○○臉部揮擊一次，丁○○已然
    倒地，戊○○復再以板凳朝丁○○之頭部重擊一下，致丁○○倒地受有頭部外傷併外傷性蜘蛛膜下腔出血及硬膜下出血
    ，經轉院送往財團法人馬偕紀念醫院新竹分院急救後，仍有
    左側顏面神經麻痺、右側視神經外傷性病變之恐導致永久性
    缺損等重大難治之傷害，另頭部產生易頭痛、頭暈及記憶力
    減退等腦創傷後症後群。嗣經戊○○之母甲○○報警到場處
    理，始查悉上情，並為警在場扣得橋頭飲食店所有之上開木
    質板凳一個。
二、案經丁○○訴由新竹縣警察局竹東分局報告臺灣新竹地方法
    院偵查起訴。
    理  由
一、上揭犯罪事實，業據被告戊○○於警詢、偵查、本院訊問、
    準備及審理程序時坦承不諱，其稱：他與告訴人丁○○間並
    無怨隙，於九十四年十月十二日下午三時五十分許，他與告
    訴人丁○○原本在新竹縣竹東鎮○○街九一巷九號的橋頭飲
    食店內飲酒，未料告訴人丁○○竟在店內說有和他母親發生
    過性關係，他聽了後很想修理告訴人丁○○，但因顧忌是在
    店內，也就作罷，之後，他們又到飲食店外，他坐在木質板
    凳上，告訴人丁○○則坐在地面上繼續飲酒，乙○○中途加
    入，告訴人丁○○無緣由地用手壓制他的手肘後，又對他稱
    「我有跟你媽媽打炮」等語，他十分氣憤，就直接以雙手拿
    起地面之木質板凳直接從告訴人丁○○之頭臉部揮擊一下，
    告訴人丁○○因此倒地，他實在很生氣，又朝告訴人丁○○
    的頭臉部再揮擊一次，見到告訴人丁○○流血後，他就停止
    等語明確（見偵查卷第十一、十二、三五、三六、五一頁，
    本院卷第八至十、一五七至一六四頁），另指定辯護人則為
    被告戊○○辯稱：被告戊○○重傷害告訴人丁○○之行為，
    係因告訴人丁○○以曾與被告戊○○母親發生性關係等語挑
    釁，使得被告戊○○自尊心受損，出於義憤所致，且被告戊○○犯罪後，留在犯罪現場，向警員坦承案情經過，願意依
    法受審訊，已符合自首之要件等語。經查：
（一）被告戊○○前開自白內容，核與告訴人丁○○於警詢、偵
      訊時指稱：他被打的時間、地點，都不記得了，經警方調
      閱口卡片讓他指認後，確認是被告戊○○毆打他的頭部，
      他記得事發當時，他正與被告戊○○一起喝酒唱歌，他與
      被告戊○○並無仇恨，本案案發之經過歷程他都記不起來
      了等語相符（見偵查卷第五五、五六、七一、七二頁），
      復據證人即在場目擊之乙○○分別於警詢及本院審理程序
      中證稱：於九十四年十月十二日下午，他與被告戊○○同
      在橋頭飲食店喝酒，看到被告戊○○與告訴人丁○○發生
      衝突，是因為告訴人丁○○先用手拐被告戊○○，被告戊○○才用木椅毆擊告訴人丁○○，告訴人丁○○應聲倒地
      後流血等語可參（見偵查卷第十六頁，本院卷第一四六頁
      ）。又本件告訴人丁○○因遭被告戊○○持木質板凳毆擊
      ，致頭部外傷併外傷性蜘蛛膜下腔出血及硬膜下出血，有
      財團法人臺灣基督教長老教會馬偕紀念醫院九十四年十月
      十四日出具之甲種診斷證明書一紙在卷足憑（見偵查卷第
      六七頁），本院再依職權函詢告訴人丁○○因本案受傷後
      之傷勢、治療情形，及有無重大不治或難治之情事，經回
      覆稱：「病患丁○○【病歷號碼0000000-0 號】，因頭部
      外傷合併顱內出血住院，住院之後幸無持續惡化之情況發
      生，腦部狀況逐漸恢復，惟經進一步檢查之後，發現左側
      顏面神經麻痺，右側視神經外傷性病變，皆將導致永久姓
      缺損」等語，有馬偕紀念醫院新竹分院九十五年一月二日
      馬院竹外系乙字第0940009464號函一份在卷可佐（見本院
      卷第三八頁），另有被告戊○○持以毆擊告訴人丁○○所
      用之木質板凳一個扣案可憑，是認告訴人丁○○因遭被告
      持木質板凳毆擊二下所受傷害確已達重大難治之重傷害程
      度，要屬無疑。
（二）按殺人罪之成立，必須行為人有使人喪失生命之故意，並
      實施殺害之行為，方足當之，是刑法殺人罪與傷害罪之區
      別，端在以加害人於行為之初有無戕害他人生命之故意為
      斷，倘缺乏此種故意，僅在使他人成為重傷，而結果為重
      傷者，衹與使人受重傷之規定相當，要難遽以殺人未遂罪
      論處，迭經最高法院著有判例足資參照（參見最高法院十
      八年上字第一三○九號、十九年上字第七一八號、二十年
      非字第一○四號、五十一年度臺上字第一二九一號、四十
      八年臺上字第三三號判例）。又按刑法上殺人罪，端視行
      為人有無殺人之犯意以為斷，被害人受傷之程度及是否為
      致命部位，固可供為認定有無殺意之參考，但究不據為絕
      對之標準，至行為人下手之情形如何，以及有無殺死被害
      人之動機，均不失為審究有無殺人犯意之重要參考資料；
      又按殺人罪之成立，須於實施加害行為時，即有使人喪失
      生命之故意，始足當之，而此一主觀之要件，既關係罪責
      之成立與否，自應憑證據予以證明，且不容有合理性懷疑
      之存在（最高法院九十年度台上字第二八七號及七十六年
      度台上字第二五八八號判決意旨分別參照）。是以，殺人
      罪，本在於行為人於行為之際之主觀犯意，是否確有殺害
      被害人之故意，惟行為人主觀犯意隱藏於心中，無從窺見
      ，僅能依據事後勘查行為人行為之際之相關客觀事實而為
      認定。是行為人行為之際，與被害人之衝突原因、相對距
      離、行為人所用工具、被害人受創部位、所受之傷勢、是
      否續行攻擊等客觀因素，均應綜合而為判斷行為人於行為
      之際是否具有殺人之故意，尚難僅以行為人攻擊部位為唯
      一認定依據。次查：
  １、本件被告戊○○與告訴人丁○○平日並無交誼，彼此並無
      嫌隙，且事發當時二人在橋頭飲食店一同飲酒，足見二人
      間並無仇怨，本案係因告訴人丁○○先在言語及行為上對
      被告戊○○為挑釁之舉措，被告戊○○一時氣憤始持木質
      板凳朝告訴人丁○○之頭部毆擊以教訓之，彼等因口角及
      肢體侵擾而生爭執鬥毆，非有何深仇大恨可言，衡情被告
      戊○○尚無因此細故爭執即有置告訴人丁○○於死之殺人
      動機與必要。參以證人乙○○於本院審理時證稱：在告訴
      人丁○○倒地後，被告戊○○並未有進一步之毆擊行為，
      在被告戊○○毆打告訴人丁○○的過程中，他並未上前阻
      止，因為是告訴人丁○○先來挑釁且他知道也被告戊○○
      的脾氣等語（見本院卷第一四七、一四九頁），據證人乙○○上開所言固與被告戊○○自承於毆擊告訴人丁○○一
      下而倒地後，仍有持木質板凳朝告訴人丁○○之頭部毆擊
      一下之情事，難謂相合，惟仍足認被告戊○○於行為時，
      並無窮追猛打繼續戕害之意，否則，被告戊○○若有殺死
      告訴人丁○○之犯意，以告訴人丁○○既已倒下，毫無還
      擊之能力，自無可能在無人向前阻止其行為之情形下，於
      毆打告訴人丁○○頭部二下即行停手，是認被告戊○○並
      無令告訴人丁○○死亡之決意。另以，被告戊○○持木質
      板凳所毆打之部分，為人體頭部之重要部位，且被告戊○○於本院訊問時自稱：其知對人體頭部加以毆擊，可能會
      造成顱內出血並致死亡之結果等語（見本院卷第五一頁）
      ，惟被告戊○○如此自述固得證明被告戊○○有預見其持
      木質板凳毆打告訴人不能排除會有死亡之結果發生之可能
      性，至於被告戊○○是否對於該死亡結果之發生，並不違
      背其本意，則無從證明，亦難遽認被告戊○○有殺死告訴
      人丁○○之未必故意。綜上，本案被告戊○○持木質板凳
      毆打告訴人之行為，要難認有殺人之故意。至公訴意旨認
      本案被告戊○○與告訴人丁○○並不相識，起因乃告訴人
      丁○○以言詞相譏，被告戊○○用以揮擊告讓人所用之椅
      面面積大於告訴人丁○○之臉部面積，且前後揮擊臉部二
      次，致告訴人丁○○受有如上所述之傷勢等情判斷，而認
      被告戊○○係涉犯刑法第二百七十一條第二項、第一項之
      殺人未遂罪之論據，似有誤認，附此敘明。
  ２、本案被告戊○○所持之鈍器為木質板凳一個，材質堅硬，
      其長四十公分、寬一七點二公分，板面面積：六百八十八
      平方公分，重量為二點四公斤，分別經偵查檢察官及本院
      審理時當庭勘驗，並各製成勘驗筆錄附卷（見偵查卷第七
      二頁，本院卷第一五六頁），持以重擊將造成極大傷害，
      有該木質板凳扣案及照片一張在卷為憑（見偵查卷第二九
      頁）。又查人之頭部乃掌管人類一切意識、行動之神經中
      樞，為視能、聽能、語能、味能、嗅能感覺器官神經系統
      集中之位置，若遭重擊，將導致上開器官或機能之毀敗，
      或對人之身體、健康產生重大不治或難治之傷害，此乃一
      般正常人得以知悉且預見，被告戊○○於行為時為一年滿
      二十三歲之成年人，身心智慮均屬健全，且有一定之社會
      歷練，就此常識應屬明悉，其竟故意以木質板凳擊打告訴
      人丁○○之頭部二下，其具有重傷害之故意，誠堪認定。
      又告訴人丁○○確實因被告戊○○擊打其頭部，造成左側
      顏面神經麻痺，右側視神經外傷性病變，皆恐導致永久性
      缺損等重大難治之重傷害，本案被告戊○○具有重傷害之
      故意，已屬灼然。
（三）次按所謂當場激於義憤而殺人或傷人，係指他人所實施之
      不義行為，在客觀上足以激起一般人無可容忍之憤怒，猝
      然遇合，憤激難忍，因而將其殺害者而言，有最高法院三
      十一年度上字第一一五六號、三十年上字第二○七八號、
      二十四年上字第二二四六號判例可參。本案據被告戊○○
      之陳稱及證人乙○○之證述，堪認事發緣起乃係告訴人丁○○在與被告戊○○飲酒過程中，正值酒酣耳熱之際，語
      出對被告戊○○母親不敬輕佻之言語，復以肢體即以手壓
      制被告戊○○手肘之方式為挑釁，據此情況，固堪認告訴
      人丁○○確因酒後失態，而口出妄語、行止乖張，惟尚難
      認此即為告訴人丁○○所實施之不義行為，在客觀上未足
      以引起公憤，使行為人猝然遇見此行為，即達憤激難忍之
      程度，指定辯護人以被告戊○○係基於義憤而重傷害告訴
      人丁○○等語置辯，難認屬實，自不可採。
（四）本案指定辯護人復為被告主張：員警到達案發現場時，被
      告戊○○留在犯罪現場，全盤供出案情，配合偵查，應符
      合刑法六十二條自首之要件等語，惟查：
  １、刑法第六十二條所定自首減刑係以對於未發覺之犯罪，在
      有偵查犯罪職權之公務員知悉犯罪事實及犯人之前，向職
      司犯罪偵查之公務員坦承犯行，並接受法院之裁判而言。
      苟職司犯罪偵查之公務員已知悉犯罪事實及犯罪嫌疑人後
      ，犯罪嫌疑人始向之坦承犯行者，為自白，而非自首。所
      謂發覺，固非以有偵查犯罪權之機關或人員確知其人犯罪
      無誤為必要，而於對其發生嫌疑時，即得謂為已發覺；但
      此項對於犯人之嫌疑，仍須有確切之根據得為合理之可疑
      者，若單純主觀上之懷疑，要不得謂已發生嫌疑，最高法
      院七十二年臺上字第六四一號判例參照。
  ２、本案據證人即到場處理之員警丙○○於本院審理時證稱：
      他於九十四年十月十二日下午因執行線上巡邏而接到值班
      臺通報稱橋頭飲食店有狀況而趕往現場，抵達現場後即看
      到告訴人丁○○躺在地上，頭部有血跡，現場除被告戊○○外，還有被告之母親甲○○和其他一起飲酒之人共五人
      ，他到現場後，有詢問被告母親甲○○事發經過，被告母
      親甲○○表示是被告戊○○打的之後，被告戊○○才向前
      稱是其毆擊告訴人丁○○，被告戊○○當時之精神狀況良
      好，意識清楚，偵辦過程中態度十分配合，並交出犯案所
      持之木質板凳一個等語（見本院卷第六三至六五頁）；另
      證人即被告戊○○之母親甲○○則於本院審理時結證稱：
      案發當時，她人在橋頭飲食店內，是聽到打架的聲音才跑
      出來，出來時就看到告訴人丁○○躺在地上，當時被告戊○○仍在氣頭上，她立即打電話報警，在場的左右鄰居跟
      她說是被告戊○○打的，被告戊○○則未有表示，她也沒
      有詢問事發經過，報案後約十分鐘員警到達現場，左右鄰
      居跟員警說是被告戊○○打的，過程中，被告戊○○沒有
      逃跑的意思等語（見本院卷第八九至九一、九三頁），足
      認證人丙○○在抵達橋頭飲食店後，係由被告戊○○以外
      之其餘在場之人之指稱，已得知被告戊○○即為本案之涉
      嫌人，進而開始調查，而被告戊○○固然向前表示其即為
      他人所指稱之行為人，並交出用以毆擊告訴人丁○○頭部
      所用之木質板凳一個，惟被告戊○○此舉已係在查獲員警
      依合理之可疑產生被告戊○○涉案之後，是認被告戊○○
      配合盤查供承犯罪之舉，應屬自白犯罪，而非自首，自無
      由依修正前刑法第六十二條前段之規定減輕其刑。
（五）歸結上情，本件被告戊○○之自白核與事證相符，犯行堪
      以認定，應依法予以論罪科刑。
二、被告戊○○並無致告訴人丁○○於死之意思，而係因受告訴
    人言語及肢體上之挑釁係想要教訓對方，衡情被告戊○○係
    出於遭羞辱所生之報復心態而出於重傷害之犯意，已論述如
    前。核被告戊○○之重傷害行為，使告訴人丁○○受有左側
    顏面神經麻痺，右側視神經外傷性病變，皆將導致永久性缺
    損之重大難治之重傷害，係犯刑法第二百七十八條第一項之
    使人受重傷罪，公訴人認被告戊○○係犯刑法第二百七十一
    條第二項、第一項之殺人未遂罪嫌，起訴法條容有未洽，然
    所起訴事實與本院認定之基本社會事實相同，其起訴法條應
    予變更。爰審酌被告戊○○於本案發生之際，除因施用毒品
    而受觀察勒戒甫因無繼續施用傾向出所外，並無其他前科，
    有臺灣高等法院被告前案紀錄表一份附卷可參，其不思正途
    ，因告訴人丁○○言語、肢體之挑釁而心生不滿，亟思報復
    ，持木質板凳敲擊告訴人頭部二次，惡性及手段非輕，被告
    戊○○對告訴人丁○○所造成之損害甚鉅，迄今復未賠償告
    訴人丁○○，惟坦承本案使人受重傷害之犯行，犯後態度良
    好，並參酌公訴蒞庭檢察官對被告具體求刑有期徒刑五年，
    稍嫌過輕等一切情狀，量處如主文所示之刑。另就扣案木質
    板凳一個，雖供犯罪所用之物，然被告戊○○供稱係橋頭飲
    食店內之物品，另參以被告戊○○偵查所述及證人甲○○審
    理時之證述，橋頭飲食店係其繼父謝良文及證人甲○○所經
    營（見偵查卷第三五頁，本院卷第八九頁），該扣案之木質
    板凳應非被告戊○○所有，且依卷證資料亦無事證足認係被
    告戊○○所有之物，故不為沒收之諭知，附此敘明。
據上論斷，應依刑事訴訟法第二百九十九條第一項前段、第三
百條、刑法第二百七十八條第一項，判決如主文。
本案經檢察官魏廷勳到庭執行職務。
中    華    民    國    95    年    8    月    14    日
            臺灣新竹地方法院刑事第四庭
                          審判長法  官
                                法  官
                                法  官
以上正本證明與原本無異
如不服本判決應於送達後十日內向本院提出上訴狀（應附
繕本），上訴於臺灣高等法院。
中    華    民    國    95    年    8    月    14    日
                                書記官
附錄本案論罪科刑法條
中華民國刑法第二百七十八條（重傷罪）
使人受重傷者，處五年以上十二年以下有期徒刑。
犯前項之罪因而致人於死者，處無期徒刑或七年以上有期徒刑。
第1項之未遂犯罰之。


司法院資訊處製作；財團法人民間司法改革基金會備份。
